ACORDAO-COMPLETO-2520901

ACÓRDÃO 547/2022 ATA 2/2022 - PRIMEIRA CÂMARA

VISTOS, relatados e discutidos estes autos de tomada de contas especial instaurada pelo Fundo Nacional de Desenvolvimento da Educação (FNDE) em razão da impugnação parcial da aplicação dos recursos repassados ao município de Sítio Novo/MA para execução do Programa Nacional de Apoio ao Transporte do Escolar (Pnate) , no exercício 2015.
ACORDAM os ministros do Tribunal de Contas da União, reunidos em sessão da 1ª Câmara, diante das razões expostas pelo relator, em:
9.1. considerar revel o Sr. João Carvalho dos Reis, para todos os efeitos, dando-se prosseguimento ao processo, com fulcro no art. 12, § 3º, da Lei 8.443/1992; 
9.2. julgar irregulares as contas do Sr. João Carvalho dos Reis, com fundamento no art. 16, III, "b" e "c", da Lei 8.443/1992, e condená-lo ao pagamento das quantias a seguir especificadas, atualizadas monetariamente e acrescidas de juros de mora, calculados a partir das datas especificadas até a data do efetivo recolhimento, fixando o prazo de 15 (quinze) dias, a contar da notificação, para que comprove, perante o Tribunal (art. 214, III, "a", do RI/TCU) , o recolhimento da dívida aos cofres do Fundo Nacional de Desenvolvimento da Educação, na forma da legislação em vigor:
	Data de ocorrência
	Valor histórico (R$) 

	10/2/2015
	39.912,50

	16/4/2015
	7.998,34

	17/4/2015
	8.847,74

	30/4/2015
	26.871,85

	20/5/2015
	8.659,31

	17/6/2015
	8.122,99

	8/7/2015
	69.389,03

	21/7/2015
	7.912,82

	25/9/2015
	3.348,34

	15/10/2015
	12.607,74

	19/10/2015
	153.298,69

	21/10/2015
	22.076,16

	11/11/2015
	36.454,93

9.3. aplicar ao Sr. João Carvalho dos Reis a multa prevista no art. 57 da Lei 8.443/1992, no valor de R$ 115.000,00 (cento e quinze mil reais) , com a fixação do prazo de 15 (quinze) dias, a contar da notificação, para comprovar, perante o Tribunal (art. 216 do RI/TCU) , o recolhimento da dívida aos cofres do Tesouro Nacional, atualizada monetariamente desde a data deste acórdão até a do efetivo recolhimento, se for paga após o vencimento, na forma da legislação em vigor;
9.4. autorizar, desde logo, nos termos dos arts. 219, II, do RI/TCU e 28, II, da Lei 8.443/1992, a cobrança judicial das dívidas, caso não atendidas as notificações;
9.5. autorizar, desde logo, se requerido, com fundamento no art. 26, da Lei 8.443/1992, c/c o art. 217, §§ 1º e 2º, do RI/TCU, o parcelamento das dívidas em até 36 parcelas, incidindo, sobre cada parcela, corrigida monetariamente, os correspondentes acréscimos legais, fixando-lhes o prazo de 15 (quinze) dias, a contar do recebimento da notificação, para comprovar, perante o Tribunal, o recolhimento da primeira parcela, e de 30 (trinta) dias, a contar da parcela anterior, para comprovar o recolhimento das demais parcelas, devendo incidir, sobre cada valor mensal, atualizado monetariamente, os juros de mora devidos, no caso do débito, na forma prevista na legislação em vigor, alertando o responsável de que a falta de comprovação do pagamento de qualquer parcela importará o vencimento antecipado do saldo devedor, nos termos do § 2º do art. 217, do RI/TCU;
9.6. encaminhar cópia da deliberação à Procuradoria da República no Estado do Maranhão, em cumprimento ao disposto no § 3º do art. 16 da Lei 8.443/1992;
9.7. enviar cópia deste acórdão ao FNDE e ao Sr. João Carvalho dos Reis, informando-os que o inteiro teor da presente deliberação estará disponível no endereço www.tcu.gov.br/acordaos, no dia seguinte ao de sua oficialização.

Tomada de contas especial instaurada pelo FNDE em razão de não comprovação da regular aplicação dos recursos repassados para atendimento ao Programa Nacional de Apoio ao Transporte Escolar (Pnate).

Primeira Câmara

Município de Sítio Novo/MA.

3.1. Responsável: João Carvalho dos Reis (XXX.460.442-XX).
3.2. Interessado: Fundo Nacional de Desenvolvimento da Educação (FNDE).

13.1. Ministros presentes: Walton Alencar Rodrigues (Presidente), Benjamin Zymler e Jorge Oliveira.
13.2. Ministro-Substituto convocado: Augusto Sherman Cavalcanti.
13.3. Ministro-Substituto presente: Weder de Oliveira (Relator).

ACORDAO-COMPLETO-2553515

Acórdão 7862/2022 - Primeira Câmara

WEDER DE OLIVEIRA

Reproduzo, a seguir, a instrução da Secretaria de Controle Externo de Tomada de Contas Especial (Secex-TCE) , com os ajustes de forma pertinentes[footnoteRef:2]: [2:  Peças 36-38.] 
"INTRODUÇÃO
1.	Cuidam os autos de tomada de contas especial instaurada pelo Fundo Nacional de Desenvolvimento da Educação, em desfavor do Sr. João Carvalho dos Reis, prefeito municipal de Sítio Novo/MA (gestões 2013-2016 e 2017-2020) , em razão de não comprovação da regular aplicação dos recursos repassados pela União dos recursos recebidos por força do Programa Nacional de Apoio ao Transporte Escolar (Pnate) , no exercício de 2015.
HISTÓRICO
2.	Em 18/12/2018, com fundamento na IN/TCU 71/2012, alterada pela IN/TCU 76/2016 e DN/TCU 155/2016, o dirigente da instituição Fundo Nacional de Desenvolvimento da Educação autorizou a instauração da tomada de contas especial (peça 1) . O processo foi registrado no sistema e-TCE com o número 4847/2019.
3.	Os recursos repassados pelo FNDE ao município de Sítio Novo/MA, no âmbito do Programa Nacional de Apoio ao Transporte Escolar (Pnate) - exercício 2015, totalizaram R$ 415.269,34 (peça 3) .
4.	A prefeitura municipal de Sítio Novo/MA, na pessoa do Sr. João Carvalho dos Reis, prefeito nas gestões 2013-2016 e 2017-2020, apresentou a prestação de contas referente ao recurso repassado à conta do PNATE/2015, por meio do SIGPC-Contas Online em 13/3/2016 (peça 7, p. 18) .
5.	Durante as tratativas de análise das contas, a entidade foi objeto de fiscalização por parte da então Controladoria-Geral da União (CGU) . Como resultado, foi elaborado o Relatório de Demandas Externas 201505602 (peça 5) , que consignou as seguintes constatações: gastos com terceirização não justificados, no total de R$ 98.125,77, contrariando o disposto no art. 15, da Resolução CD/FNDE nº 12/2011, bem como gastos com combustíveis e peças sem a apresentação de controles internos suficientes a vincular os gastos havidos com os veículos que efetivamente prestaram serviços de transporte de alunos no período, no montante de R$ 307.374,67.
6.	Portanto, o fundamento para a instauração da tomada de contas especial, conforme consignado na matriz de responsabilização elaborada pelo tomador de contas, foi a constatação da seguinte irregularidade:
Não comprovação das despesas realizadas mediante documentos fiscais originais ou equivalentes, na forma da legislação regulamentar - recibos, faturas, notas fiscais e quaisquer outros documentos comprobatórios deveriam emitidos em nome do Ente Executor, devidamente identificados com o nome do PNATE / FNDE, resultando em:
Vícios materiais na prestação e no uso de insumos. Absoluta impropriedade da prestação. Gastos não legitimados. Aplicação irregular.
7.	O responsável arrolado na fase interna foi devidamente comunicado e, diante da ausência de justificativas suficientes para elidir a irregularidade e da não devolução dos recursos, instaurou-se a tomada de contas especial.
8.	No relatório (peça 16) , o tomador de contas concluiu que o prejuízo importaria no valor original de R$ 405.500,44, imputando-se a responsabilidade a João Carvalho dos Reis, prefeito municipal, no período de 1/1/2013 a 31/12/2016 e 1/1/2017 até 31/12/2020, na condição de gestor dos recursos.
9.	Em 22/6/2020, a Controladoria-Geral da União emitiu o relatório de auditoria (peça 20) , em concordância com o relatório do tomador de contas. O certificado de auditoria e o parecer do dirigente do órgão de controle interno concluíram pela irregularidade das presentes contas (peças 21 e 22) .
10.	Em 2/7/2020, o ministro responsável pela área atestou haver tomado conhecimento das conclusões contidas no relatório e certificado de auditoria, bem como do parecer conclusivo do dirigente do órgão de controle interno, manifestando-se pela irregularidade das contas, e determinou o encaminhamento do processo ao Tribunal de Contas da União (peça 23) .
ANÁLISE DOS PRESSUPOSTOS DE PROCEDIBILIDADE DA IN/TCU 71/2012
Avaliação de Viabilidade do Exercício do Contraditório e Ampla Defesa
11.	Verificou-se que não houve o transcurso de mais de dez anos desde o fato gerador sem que tenha havido a notificação do responsável pela autoridade administrativa federal competente (art. 6º, II, c/c art. 19 da IN/TCU 71/2012, modificada pela IN/TCU 76/2016) , uma vez que o fato gerador da irregularidade sancionada ocorreu em 28/2/2016 (data da apresentação da prestação de contas) e o responsável foi notificado sobre a irregularidade pela autoridade administrativa competente por meio do ofício acostado à peça 9, recebido em 8/11/2017, conforme AR (peça 10) .
Valor de Constituição da TCE
12.	Verificou-se, ainda, que o valor atualizado do débito apurado (sem juros) em 1/1/2017 é de R$ 448.977,61, portanto superior ao limite mínimo de R$ 100.000,00, na forma estabelecida conforme os arts. 6º, I, e 19 da IN/TCU 71/2012, modificada pela IN/TCU 76/2016. 
Outros processos/débitos nos sistemas do TCU com o mesmo responsável
13.	Informa-se que foi encontrado processo no Tribunal com o mesmo responsável:
	Responsável
	Processos

	João Carvalho dos Reis
	Processo 029.336/2017-1 TCE instaurada em razão da omissão no dever de prestar contas do Termo de Compromisso 02719/2012, com vigência de 08/06/2012 a 05/06/2015 e limite para prestar contas até 05/10/2016, firmado entre Fundo Nacional de Desenvolvimento da Educação (FNDE) e a prefeitura municipal de Sítio Novo/MA.
Processo 020.541/2017-1 Tomada de Contas Especial instaurada pelo FNDE em razão da omissão no dever de prestar contas dos recursos repassados ao município de Sítio Novo/MA através do Convênio nº 700019/2008 (SIAFI 625871) .
Processo 009.352/2019-8 TCE instaurada pelo Fundo Nacional de Desenvolvimento da Educação em razão de não comprovação da regular aplicação dos recursos repassados pela União, para atendimento ao Programa Nacional de Apoio ao Transporte Escolar (Pnate) .
Processo 005.283/2021-3 TCE instaurada pelo Fundo Nacional de Desenvolvimento da Educação em razão de não comprovação da regular aplicação dos recursos repassados pela União, para atendimento ao Programa Nacional de Apoio ao Transporte Escolar (Pnate) , exercício 2014.

14.	A tomada de contas especial estava, assim, devidamente constituída e em condição de ser instruída.
15.	Na instrução inicial (peça 26) , analisando-se os documentos nos autos, concluiu-se pela necessidade de realização da citação do responsável, nestes termos:
a)	Realizar a citação, com fundamento nos arts. 10, § 1º, e 12, I e II, da Lei 8.443/1992 c/c o art. 202, I e II, do RI/TCU, para que, no prazo de quinze dias, o responsável abaixo indicado, em decorrência das condutas praticadas, apresente alegações de defesa e/ou recolha, aos cofres especificados, a quantia abaixo indicada, atualizada monetariamente a partir da respectiva data até o efetivo recolhimento, abatendo-se na oportunidade a quantia eventualmente ressarcida, na forma da legislação em vigor, que geraram a irregularidade demonstrada a seguir:
Débito relacionado somente ao responsável João Carvalho dos Reis, prefeito municipal, no período de 1/1/2013 a 31/12/2016 e 1/1/2017 até 31/12/2020, na condição de gestor dos recursos.
Irregularidade: Não comprovação das despesas realizadas mediante documentos fiscais originais ou equivalentes, na forma da legislação regulamentar - recibos, faturas, notas fiscais e quaisquer outros documentos comprobatórios deveriam emitidos em nome do Ente Executor, devidamente identificados com o nome do PNATE / FNDE, resultando em vícios materiais na prestação do serviço e no uso de insumos, absoluta impropriedade da prestação do serviço, gastos não legitimados e aplicação irregular dos recursos.
Evidências da irregularidade: documento técnico presente na peça 8.
Normas infringidas: Resolução CD/FNDE n° 12, de 17 de março de 2011.
	Data de ocorrência
	Valor histórico (R$) 

	10/2/2015
	39.912,50

	16/4/2015
	7.998,34

	17/4/2015
	8.847,74

	30/4/2015
	26.871,85

	20/5/2015
	8.659,31

	17/6/2015
	8.122,99

	8/7/2015
	69.389,03

	21/7/2015
	7.912,82

	25/9/2015
	3.348,34

	15/10/2015
	12.607,74

	19/10/2015
	153.298,69

	21/10/2015
	22.076,16

	11/11/2015
	36.454,93

Valor atualizado do débito (sem juros) em 26/6/2021: R$ 535.177,66.
Cofre credor: Fundo Nacional de Desenvolvimento da Educação.
Conduta: Não comprovar as despesas realizadas mediante documentos fiscais originais ou equivalentes, na forma da legislação regulamentar - recibos, faturas, notas fiscais e quaisquer outros documentos comprobatórios deveriam emitidos em nome do Ente Executor, devidamente identificados com o nome do PNATE / FNDE, resultando em vícios materiais na prestação do serviço e no uso de insumos, absoluta impropriedade da prestação do serviço, gastos não legitimados e aplicação irregular dos recursos.
Nexo de causalidade: O pagamento de gastos com terceirização não justificados, no total de R$ 98.125,77, contrariando o disposto no art. 15, da Resolução CD/FNDE nº 12/2011, e de gastos com combustíveis e peças, sem a apresentação de controles internos suficientes a vincular os gastos havidos com os veículos que efetivamente prestaram serviços de transporte de alunos no período, no montante de R$ 307.374,67, causaram ao erário prejuízo no total de R$ 405.500,44.
Culpabilidade: Não há excludentes de ilicitude, de culpabilidade e de punibilidade, sendo razoável supor que o responsável tinha consciência da ilicitude de sua conduta; era exigível conduta diversa da praticada.
b)	Informar ao responsável que, caso venha a ser condenado pelo Tribunal, os débitos ora apurados serão acrescidos de juros de mora, nos termos do § 1º do art. 202 do RI/TCU;
c)	Esclarecer ao responsável, em obediência ao art. 12, § 2º, da Lei 8.443/1992, e ao art. 12, VI, da Resolução TCU 170/2004, que o recolhimento tempestivo do débito somente saneará o processo caso seja reconhecida a sua boa-fé e não se constate outra irregularidade nas contas;
d)	Encaminhar cópia da presente instrução ao responsável, a fim de subsidiar a apresentação de suas alegações de defesa e/ou razões de justificativa;
e)	Esclarecer ao responsável, em obediência ao art. 12, § 3º, da Lei 8.443/1992, e ao art. 12, VII, da Resolução TCU 170/2004, que o não atendimento à citação ou à audiência implicará revelia, para todos os efeitos, dando-se prosseguimento ao processo.
15.	Em cumprimento ao pronunciamento da Unidade (peça 27) , foi efetuada a citação do Sr. João Carvalho dos Reis, mediante Ofício 34716/2021-TCU/Seproc, de 29/6/2021, recebido em 11/8/2021, conforme Aviso de recebimento - AR (peças 30-31) .
16.	Em 26/8/2021, o responsável, através de advogada legalmente constituída, solicitou a prorrogação de prazo para atendimento ao disposto no Ofício citatório, cujo prazo de resposta era 26/08/2021 (peças 32-33) , a qual foi autorizada pela Seproc em 27/8/2021 (peça 34) , observando-se que, 'nos termos do parágrafo único do artigo 183 do RI/TCU, a presente prorrogação de prazo independe de notificação da parte'.
17.	Transcorrido o novo prazo regimental, o responsável permaneceu silente, devendo ser considerado revel, nos termos do art. 12, § 3º, da Lei 8.443/1992.
EXAME TÉCNICO
Da validade das notificações
18.	Preliminarmente, cumpre tecer breves considerações sobre a forma como são realizadas as comunicações processuais no TCU. A esse respeito, destacam-se o art. 179, do RI/TCU (Resolução 155, de 4/12/2002) e o art. 4º, III, § 1º, da Resolução TCU 170, de 30 de junho de 2004, in verbis:
'Art. 179. A citação, a audiência ou a notificação, bem como a comunicação de diligência, farse-ão:
I - mediante ciência da parte, efetivada por servidor designado, por meio eletrônico, fac-símile, telegrama ou qualquer outra forma, desde que fique confirmada inequivocamente a entrega da comunicação ao destinatário;
II - mediante carta registrada, com aviso de recebimento que comprove a entrega no endereço do destinatário;
III - por edital publicado no Diário Oficial da União, quando o seu destinatário não for localizado
 (...) 
Art. 3º As comunicações serão dirigidas ao responsável, ou ao interessado, ou ao dirigente de órgão ou entidade, ou ao representante legal ou ao procurador constituído nos autos, com poderes expressos no mandato para esse fim, por meio de:
I - correio eletrônico, fac-símile ou telegrama;
II - servidor designado;
III - carta registrada, com aviso de recebimento;
IV - edital publicado no Diário Oficial da União, quando o seu destinatário não for localizado, nas hipóteses em que seja necessário o exercício de defesa'.
Art. 4º. Consideram-se entregues as comunicações:
I - efetivadas conforme disposto nos incisos I e II do artigo anterior, mediante confirmação da ciência do destinatário;
II - realizadas na forma prevista no inciso III do artigo anterior, com o retorno do aviso de recebimento, entregue comprovadamente no endereço do destinatário;
III - na data de publicação do edital no Diário Oficial da União, quando realizadas na forma prevista no inciso IV do artigo anterior.
§ 1º O endereço do destinatário deverá ser previamente confirmado mediante consulta aos sistemas disponíveis ao Tribunal ou a outros meios de informação, a qual deverá ser juntada ao respectivo processo.
 (...) '
19.	Portanto, temos que a validade da citação via postal não depende de que o aviso de recebimento seja assinado pelo próprio destinatário da comunicação, o que dispensa, no caso em tela, a entrega do AR em 'mãos próprias'. A exigência da norma é no sentido de o Tribunal verificar se a correspondência foi entregue no endereço correto, residindo aqui a necessidade de certeza inequívoca. 
20.	Não é outra a orientação da jurisprudência do TCU, conforme se verifica dos julgados a seguir transcritos:
'São válidas as comunicações processuais entregues, mediante carta registrada, no endereço correto do responsável, não havendo necessidade de que o recebimento seja feito por ele próprio.' (Acórdão 3648/2013-TCU-Segunda Câmara, relator ministro José Jorge) ;
'É prescindível a entrega pessoal das comunicações pelo TCU, razão pela qual não há necessidade de que o aviso de recebimento seja assinado pelo próprio destinatário. Entregandose a correspondência no endereço correto do destinatário, presume-se o recebimento da citação.' (Acórdão 1019/2008-TCU-Plenário, relator ministro Benjamin Zymler) ;
'As comunicações do TCU, inclusive as citações, deverão ser realizadas mediante Aviso de Recebimento - AR, via Empresa Brasileira de Correios e Telégrafos, bastando para sua validade que se demonstre que a correspondência foi entregue no endereço correto.' (Acórdão 1526/2007-TCU-Plenário, relator ministro Aroldo Cedraz) .
21.	A validade do critério de comunicação processual do TCU foi referendada pelo Supremo Tribunal Federal, nos termos do julgamento do MS-AGR 25.816/DF, por meio do qual se afirmou a desnecessidade da ciência pessoal do interessado, entendendo-se suficiente a comprovação da entrega do 'AR' no endereço do destinatário:
'EMENTA: AGRAVO REGIMENTAL. MANDADO DE SEGURANÇA. DESNECESSIDADE DE INTIMAÇÃO PESSOAL DAS DECISÕES DO TRIBUNAL DE CONTAS DA UNIÃO. ART. 179 DO REGIMENTO INTERNO DO TCU. INTIMAÇÃO DO ATO IMPUGNADO POR CARTA REGISTRADA, INICIADO O PRAZO DO ART. 18 DA LEI nº 1.533/51 DA DATA CONSTANTE DO AVISO DE RECEBIMENTO. DECADÊNCIA RECONHECIDA. AGRAVO IMPROVIDO.
O envio de carta registrada com aviso de recebimento está expressamente enumerado entre os meios de comunicação de que dispõe o Tribunal de Contas da União para proceder às suas intimações.
O inciso II do art. 179 do Regimento Interno do TCU é claro ao exigir apenas a comprovação da entrega no endereço do destinatário, bastando o aviso de recebimento simples.'
22.	No caso vertente, o ofício de citação do responsável foi encaminhado ao endereço constante da base de dados CPF da Receita Federal, e sua entrega no mesmo ficou comprovada (peças 30-31) , tanto que ele solicitou, através de advogada, a prorrogação do prazo por mais 30 dias, o que foi deferido (peças 32-34) ; entretanto, ele não mais se manifestou.
23.	Apesar de regularmente citado, o responsável deixou transcorrer in albis o prazo regimental que lhe foi concedido para apresentar alegações de defesa e/ou efetuar o recolhimento do débito, motivo pelo qual se impõe o reconhecimento da revelia de que trata o art. 12, § 3º, da Lei 8.443/1992.
24.	Deve-se observar que, nos processos do TCU, a revelia não implica a presunção de que sejam verdadeiras todas as imputações levantadas contra os responsáveis, diferentemente do que ocorre no processo civil, em que o não comparecimento do réu aos autos leva à presunção da verdade dos fatos narrados pelo autor. Dessa forma, a avaliação da responsabilidade do agente não pode prescindir da prova existente no processo ou para ela carreada.
25.	Assim, independentemente da revelia, a avaliação da responsabilidade do agente nos processos desta Corte não prescinde dos elementos existentes nos autos ou para ele carreados, uma vez que são regidos pelo princípio da verdade material (Acórdão 163/2015-TCU-Segunda Câmara, relator ministro André de Carvalho; 2.685/2015 - TCU - 2ª Câmara, relator ministro Raimundo Carreiro; 2.801/2015 - TCU - 1ª Câmara, relator ministro Walton Alencar Rodrigues; 4.340/2015 - TCU - 1ª Câmara, relator ministro Weder de Oliveira e 5.537/2015 - TCU - 1ª Câmara, relator ministro Weder de Oliveira) . 
26.	Entretanto, cabe destacar que, nas fases anteriores desta TCE, o responsável também não se manifestou quanto à irregularidade que lhe foi imputada, mantendo-se omisso, conforme registrado no Relatório de Tomada de Contas Especial nº 698/2018-DIREC/COTCE-CGCAP/DIFIN-FNDE/MEC (peça 16) .
27.	Adicionalmente, as irregularidades imputadas ao responsável estão claramente demonstradas nos autos, não sendo possível, nesta fase processual, o aproveitamento de qualquer análise de elementos em defesa do Sr. João Carvalho dos Reis.
Da análise da prescrição
28.	O instituto da prescrição da pretensão de ressarcimento ao erário, com base em decisão de tribunal de contas, é tema que vem sendo recentemente debatido no meio jurídico, e, no tocante ao entendimento proferido pelo Supremo Tribunal Federal, no julgamento do RE 636.886 (tema 899) , cabe assinalar que a decisão do STF alcança tão somente a fase judicial de título extrajudicial, não atingindo os processos de controle externo em tramitação no TCU, conforme orientação sufragada pelo Acórdão 6589/2020-TCU-Segunda Câmara, da relatoria do ministro Raimundo Carreiro.
29.	No mesmo sentido, menciona-se o seguinte fragmento do Voto que fundamentou o Acórdão 17721/2021-TCU-Primeira Câmara, da relatoria do ministro Vital do Rêgo:
' (...) 
Com efeito, o julgamento pelo Supremo Tribunal Federal do Recurso Extraordinário 636.886, fixou, com repercussão geral, o seguinte enunciado para o Tema 899: 'É prescritível a pretensão de ressarcimento ao erário fundada em decisão de Tribunal de Contas'.
Ocorre que houve a apreciação de embargos de declaração opostos pela Advocacia-Geral da União (AGU) em face da referida deliberação que, recentemente, foram rejeitados, tendo sido enfatizado que o RE 636.886 não tratou da fase interna do processo no âmbito do TCU, mas sim da prescrição intercorrente ocorrida durante a fase de execução do acórdão condenatório do Tribunal.
Assim, opto por continuar a seguir a jurisprudência dominante nesta Corte de Contas, sedimentada na Súmula TCU 282, segundo a qual é imprescritível a pretensão de ressarcimento por parte da União.'
30.	Portanto, até ulterior alteração de posicionamento pelo Tribunal, permanece imprescritível a pretensão de ressarcimento ao erário decorrente da instauração da tomada de contas especial, conforme Enunciado da Súmula 282 do TCU ('As ações de ressarcimento movidas pelo Estado contra os agentes causadores de danos ao erário são imprescritíveis') .
31.	Dessa forma, identificado danos ao erário, deve-se instaurar e julgar o processo de tomada de contas especial para responsabilizar seus agentes causadores, respeitando o direito ao contraditório e à ampla defesa, independentemente de quando ocorreram os atos impugnados.
32.	Já a pretensão punitiva do TCU, conforme Acórdão 1441/2016-TCU-Plenário, que uniformizou a jurisprudência acerca dessa questão, subordina-se ao prazo geral de prescrição indicado no art. 205 do Código Civil, que é de 10 anos, contado da data de ocorrência da irregularidade sancionada, nos termos do art. 189 do Código Civil, sendo este prazo interrompido pelo ato que ordenar a citação, a audiência ou a oitiva do responsável. Conforme o mesmo acórdão, a ocorrência desta espécie de prescrição será aferida, independentemente de alegação da parte, em cada processo no qual haja intenção de aplicação das sanções previstas na Lei 8.443/1992.
33.	Considerando que o ato imputado foi a não comprovação regular da aplicação dos recursos transferidos ao município por meio do Programa Nacional de Apoio ao Transporte Escolar - PNATE, no exercício de 2015, o início da contagem do prazo prescricional deverá coincidir com a apresentação da prestação de contas, que, no presente caso, ocorreu em 13/3/2106. Sendo assim, em razão de não ter transcorrido mais de 10 anos entre esta data e a data do ato que ordenou a citação (28/6/2021 - peça 28) , constata-se que não ocorreu a prescrição da pretensão punitiva.
34.	Em se tratando de processo em que a parte interessada não se manifestou acerca das irregularidades imputadas, não há elementos para que se possa efetivamente aferir e reconhecer a ocorrência de boa-fé na conduta do responsável, podendo este Tribunal, desde logo, proferir o julgamento de mérito pela irregularidade das contas, conforme nos termos dos §§ 2º e 6º do art. 202 do RI/TCU (Acórdão 2064/2011-TCU-Primeira Câmara, relator ministro Ubiratan Aguiar; Acórdão 6182/2011-TCU-Primeira Câmara, relator ministro-substituto Weder de Oliveira; Acórdão 4072/2010-TCU-Primeira Câmara, relator ministro Valmir Campelo; Acórdão 1189/2009-TCU-Primeira Câmara, relator ministro-substituto Marcos Bemquerer; Acórdão 731/2008-TCU-Plenário, relator ministro Aroldo Cedraz) . 
35.	Dessa forma, o responsável deve ser considerado revel, nos termos do art. 12, §3º, da Lei 8.443/1992, devendo suas contas serem julgadas irregulares, condenando-o ao recolhimento do débito apurado e à multa prevista no art. 57 da Lei 8.443/1992.
CONCLUSÃO
36.	A partir dos elementos constantes dos autos, foi possível verificar que os recursos repassados ao município de Sítio Novo/MA, por conta do Programa Nacional de Apoio ao Transporte Escolar - PNATE, no exercício de 2015, não tiveram sua boa e regular aplicação comprovada, ante o pagamento de gastos com terceirização não justificados, e de gastos com combustíveis e peças sem a apresentação de controles internos suficientes a vinculá-los aos veículos que efetivamente prestaram serviços de transporte de alunos no período.
37.	Verifica-se também que o Sr. João Carvalho dos Reis, prefeito municipal de Sítio Novo/MA nas gestões 2013-2016 e 2017-2020, era a pessoa responsável pela gestão dos recursos federais recebidos à conta do PNATE/2015, e, no entanto, não tomou as providências para que a execução de tais recursos fosse corretamente comprovada. 
38.	Realizada a citação do responsável, ele não apresentou suas alegações de defesa, apesar de ter solicitado, através de advogada, a prorrogação do prazo por mais 30 dias, o que foi deferido; entretanto, ele não mais se manifestou.
39.	Diante da revelia do responsável e inexistindo nos autos elementos que permitam concluir pela ocorrência de boa-fé ou de outros excludentes de culpabilidade em sua conduta, propõe-se que suas contas sejam julgadas irregulares, e que o Sr. João Carvalho dos Reis seja condenado ao recolhimento do débito apurado e à multa prevista no art. 57 da Lei 8.443/1992.
PROPOSTA DE ENCAMINHAMENTO:
40.	Diante do exposto, submetem-se os presentes autos à consideração superior, propondo-se: 
a)	considerar revel, para todos os efeitos, o Sr. João Carvalho dos Reis, prefeito municipal de Sítio Novo/MA nas gestões 2013-2016 e 2017-2020, dando-se prosseguimento ao processo, com fundamento no art. 12, § 3º da Lei nº 8.443/1992;
b)	julgar irregulares, nos termos arts. 1º, I, 16, III, 'b' e 'c', da Lei 8.443/1992 c/c os arts. 19 e 23, III, da mesma Lei, e com os arts. 1º, I, 209, I, 210 e 214, III, do RI/TCU, as contas do Sr. João Carvalho dos Reis, prefeito municipal de Sítio Novo/MA nas gestões 2013-2016 e 2017-2020, condenando-o ao pagamento das quantias a seguir especificadas, atualizadas monetariamente e acrescidas dos juros de mora, calculados a partir das datas discriminadas até a efetiva quitação do débito, fixando-lhe o prazo de 15 (quinze) dias para que comprove, perante o Tribunal, o recolhimento das referidas quantias aos cofres do Fundo Nacional de Desenvolvimento da Educação - FNDE, nos termos do art. 23, III, 'a', da citada Lei c/c o art. 214, III, 'a', do RI/TCU, em razão da não comprovação da boa e regular aplicação dos recursos recebidos no âmbito do Programa Nacional de Apoio ao Transporte Escolar (Pnate/2015) , ante o pagamento de gastos com terceirização não justificados, e de gastos com combustíveis e peças sem a apresentação de controles internos suficientes a vinculá-los aos veículos que efetivamente prestaram serviços de transporte de alunos no período:
	Data de ocorrência
	Valor histórico (R$) 

	10/2/2015
	39.912,50

	16/4/2015
	7.998,34

	17/4/2015
	8.847,74

	30/4/2015
	26.871,85

	20/5/2015
	8.659,31

	17/6/2015
	8.122,99

	8/7/2015
	69.389,03

	21/7/2015
	7.912,82

	25/9/2015
	3.348,34

	15/10/2015
	12.607,74

	19/10/2015
	153.298,69

	21/10/2015
	22.076,16

	11/11/2015
	36.454,93

c)	aplicar ao Sr. João Carvalho dos Reis a multa referida no art. 57 da Lei nº 8.443, de 1992, fixando-lhes o prazo de 15 (quinze) dias, a partir da notificação, para que comprove, perante o Tribunal, seu recolhimento aos cofres do Tesouro Nacional, atualizada monetariamente desde a data deste acórdão até a data do efetivo pagamento;
d)	autorizar, desde logo, a cobrança judicial das dívidas, nos termos do art. 28, II, da multicitada Lei 8.443/1992, caso não atendida a notificação;
e)	autorizar também  desde logo, se requerido, com fundamento no art. 26, da Lei 8.443/1992, c/c o art. 217, do RI/TCU, o parcelamento da dívida em até 36 (trinta e seis) parcelas, incidindo sobre cada parcela, corrigida monetariamente, os correspondentes legais, fixando-lhe o prazo de quinze dias, a contar do recebimento da notificação, para comprovar perante o Tribunal o recolhimento da primeira parcela, e de trinta dias, a contar da parcela anterior, para comprovar os recolhimentos das demais parcelas, devendo incidir sobre cada valor mensal, atualizado monetariamente, os juros de mora devidos, no caso do débito, na forma prevista na legislação em vigor, alertando a responsável de que a falta de comprovação do recolhimento de qualquer parcela implicará o vencimento antecipado do saldo devedor, nos termos do art. 26, parágrafo único, da Lei 8.443/1992, c/c o art. 217, §2º, do RI/TCU;
f)	enviar cópia do acórdão a ser prolatado, bem como do Relatório e do Voto que o fundamentarem ao Chefe da Procuradoria-Geral da República no Rio Grande do Norte, nos termos do § 3º do art. 16 da Lei 8.443/1992 c/c o § 7º do art. 209 do RI/TCU, para adoção das medidas cabíveis, informando-lhe que o inteiro teor da deliberação pode ser consultado no endereço www.tcu.gov.br/acordaos;
g)	encaminhar cópia do acórdão que vier a ser proferido ao Fundo Nacional de Desenvolvimento da Educação - FNDE, e ao responsável, para ciência, informando que a presente deliberação, acompanhada do Relatório e do Voto que a fundamenta, está disponível para a consulta no endereço www.tcu.gov.br/acordaos, além de esclarecer que, caso requerido, o TCU poderá fornecer sem custos as correspondentes cópias, de forma impressa."
O MP/TCU, representado pelo procurador Marinus Eduardo De Vries Marsico, manifestou-se de acordo com a proposta da unidade instrutiva[footnoteRef:3]. [3:  Peça 39.] 
É o relatório.

Larissa Ribeiro Portugal da Silva (OAB/MA 18664), representando João Carvalho dos Reis.

Procurador Marinus Eduardo De Vries Marsico.

TOMADA DE CONTAS ESPECIAL. FNDE. TRANSFERÊNCIA DE RECURSOS PARA O PNATE 2015. IMPUGNAÇÃO PARCIAL DAS DESPESAS. CITAÇÃO. REVELIA. CONTAS IRREGULARES. DÉBITO E MULTA.

TOMADA DE CONTAS ESPECIAL (TCE)

Secretaria de Controle Externo de Tomada de Contas Especial (SecexTCE).

Em exame tomada de contas especial instaurada pelo Fundo Nacional de Desenvolvimento da Educação (FNDE) contra o Sr. João Carvalho dos Reis, ex-prefeito do município de Sítio Novo/MA (gestões 2013-2016 e 2017-2020) , em razão da não comprovação da regular aplicação de parte dos recursos do Programa Nacional de Apoio ao Transporte Escolar (Pnate) , atinentes ao exercício de 2015.
O FNDE repassou àquela municipalidade, no referido exercício, o total de R$ 415.269,34[footnoteRef:2]. [2:  Peça 3.] 
O município de Sítio Novo/MA apresentou a prestação de contas referente ao Pnate/2015 em 13/12/2016, por meio do SIGPC-Contas Online[footnoteRef:3]. [3:  Peça 7, p. 18.] 
O FNDE, mediante o parecer 4257/2017/Daesp/Copra/CGAPC/Difin[footnoteRef:4], manifestou-se pela aprovação parcial da prestação de contas, devido às irregularidades constatadas pela Controladoria Geral da União (CGU) e descritas no relatório de demandas externas 201505602[footnoteRef:5]: ocorrência de simulação e direcionamento nas licitações realizadas, vícios materiais na prestação e no uso de insumos e utilização de veículos e condutores que não atendiam aos requisitos mínimos do Pnate, totalizando débito no valor de R$ 405.500,44. [4:  Peça 8.]  [5:  A cópia do referido relatório de demandas externas constantes dos autos (peça 5) encontra-se incompleta, contudo, a íntegra do referido documento, a qual foi juntada aos presentes autos (peça 49) está disponível no endereço .] 
A instrução de mérito precedente, produzida pela SecexTCE, assim sintetizou as irregularidades verificadas pelo órgão de controle interno e caracterização do dano ao erário[footnoteRef:6]: [6:  Peça 36.] 
" (...) 5.  Durante as tratativas de análise das contas, a entidade foi objeto de fiscalização por parte da então Controladoria-Geral da União (CGU) . Como resultado, foi elaborado o Relatório de Demandas Externas 201505602 (peça 5) , que consignou as seguintes constatações: gastos com terceirização não justificados, no total de R$ 98.125,77, contrariando o disposto no art. 15, da Resolução CD/FNDE nº 12/2011, bem como gastos com combustíveis e peças sem a apresentação de controles internos suficientes a vincular os gastos havidos com os veículos que efetivamente prestaram serviços de transporte de alunos no período, no montante de R$ 307.374,67.
6.  Portanto, o fundamento para a instauração da tomada de contas especial, conforme consignado na matriz de responsabilização elaborada pelo tomador de contas, foi a constatação da seguinte irregularidade:
'Não comprovação das despesas realizadas mediante documentos fiscais originais ou equivalentes, na forma da legislação regulamentar - recibos, faturas, notas fiscais e quaisquer outros documentos comprobatórios deveriam emitidos em nome do Ente Executor, devidamente identificados com o nome do PNATE / FNDE, resultando em:
Vícios materiais na prestação e no uso de insumos. Absoluta impropriedade da prestação. Gastos não legitimados. Aplicação irregular.'"
O responsável arrolado na fase interna foi devidamente comunicado e, diante da ausência de justificativas suficientes para elidir a irregularidade e da não devolução dos recursos, instaurou-se a tomada de contas especial.
Notificado a devolver os valores impugnados ou a sanear as impropriedades observadas[footnoteRef:7], o ex-prefeito encaminhou manifestação[footnoteRef:8], a qual o FNDE considerou insuficiente para infirmar as irregularidades apontadas pela CGU[footnoteRef:9]. [7:  Ofícios 26173/2017/Daesp/Copra/Cgcap /Difin-FNDE e 8356/2018/Daesp/Copra/Cgapc/Difin-FNDE (peça 9) .]  [8:  Peça 11.]  [9:  Informação 2881 /2018- Daesp/Copra/Cgapc/Difin/FNDE (peça 12) .] 
O tomador de contas concluiu que o prejuízo importaria no valor original de R$ 405.500,44, imputando a responsabilidade ao Sr. João Carvalho dos Reis[footnoteRef:10]. O órgão de controle interno anuiu às referidas conclusões[footnoteRef:11]. [10:  Relatório de tomada de contas especial 698/2018 - Direc/COTCE/CGAPC/Difin-FNDE/MEC (peça 16) .]  [11:  Peças 20-22.] 
No âmbito do Tribunal, a SecexTCE promoveu a citação do Sr. João Carvalho dos Reis pelo débito apontado pelo tomador de contas especial.
O responsável permaneceu silente quanto à citação realizada, apesar de ter solicitado prorrogação do prazo para apresentar defesa, por mais 30 dias, restando configurada, portanto, a revelia.
Desse modo, a SecexTCE propôs, no mérito, o julgamento pela irregularidade das contas do responsável, com a imputação do débito e aplicação de multa.
O MP/TCU, representado pelo procurador Marinus Eduardo De Vries Marsico, anuiu ao encaminhamento alvitrado pela unidade instrutiva[footnoteRef:12]. [12:  Peça 37.] 
***
Concordo com a análise empreendida pela SecexTCE, que contou com a anuência do Ministério Público junto ao Tribunal, cujos fundamentos adoto como razões de decidir, tendo em vista que o responsável não apresentou documentos que comprovem a boa e regular gestão dos recursos cuja aplicação foi impugnada.
Cabe, portanto, considerar revel o responsável, julgando irregulares as suas contas, com a condenação ao pagamento do débito.
Por fim, considerando os critérios definidos no Acórdão 1441/2016-TCU-Plenário, não ocorreu a prescrição da pretensão punitiva no presente caso. Dessa forma, cabe a aplicação da multa prevista no art. 57 da Lei 8.443/1992.
Diante do exposto, manifesto-me pela aprovação do acórdão que ora submeto à apreciação deste Colegiado.
TCU, Sala das Sessões, em 8 de fevereiro de 2022.
Weder de Oliveira 
Relator